【裁判字號】    92,台上,3428
【裁判日期】    920625
【裁判案由】    偽造文書
【裁判全文】
最高法院刑事判決                              九十二年度台上字第三四二八號
    上  訴  人  甲○○
右上訴人因偽造文書案件，不服台灣高等法院中華民國八十九年十二月十五日第二審
更審判決（八十九年度上更(一)字第一０九四號，起訴案號：台灣板橋地方法院檢察署
八十六年度偵字第一一九０五、一三三九七號），提起上訴，本院判決如左：
    主  文
原判決撤銷，發回台灣高等法院。
    理  由
本件原判決認定：上訴人即被告甲○○與其夫張景達（通緝中），因缺錢花用，遂於
民國八十五年十一月二十日招組互助會，推由張景達任會首，不含會首共十八會，每
會新台幣（下同）三萬元，採內標制，並定於每月二十日下午二時在台北縣永和市○
○路一０六之一號（起訴書誤載為同縣市○○路一七巷六弄六號三樓）開標，開標時
由會員書寫標單，載明姓名、出標金額，由出標金額數較多之人得標。詎甲○○與張
景達於召會之初，即共同基於意圖為自己不法之所有暨行使偽造私文書之犯意聯絡，
並基於概括之犯意，渠二人明知唐美麗、馬桂順並未參加互助會，竟偽以唐美麗、馬
桂順名義參加，記載於會單上，並向附表所示之會員佯稱唐美麗、馬桂順二人亦各參
加一會，使附表所示之會員陷於錯誤而於八十五年十一月二十日，各給付甲○○、張
景達二人會頭金每會十萬元，甲○○、張景達二人共詐得會頭款一百六十萬元︹1000
00×（18-2）=0000000︺。甲○○及張景達復於八十六年一月二十日會員第二會開標
時，於前址開標地點，在標單上偽簽唐美麗之名，並填寫標金四千三百元之標單（未
載明「標單」二字，開標後已丟棄不存在），向其餘活會會員聲稱該次係由唐美麗得
標，而行使之，足生損害於唐美麗及除死會會員王學永以外之活會會員，並使各活會
會員陷於錯誤而共交付三十八萬五千五百元︹ (00000-0000）×（18-3）=385500 ︺
。嗣第三會由會員孫世界得標，甲○○及張景達又於八十六年三月二十日會員第四次
開標時，於前址開標地點，在標單上偽簽馬桂順之名，並填寫標金五千五百元之標單
（未載明「標單」二字，開標後已丟棄不存在），而行使之，不料會員王華蘭亦以同
額標金競標，主持開標之甲○○遂向王華蘭誆稱馬桂順出車禍，急需用錢，王華蘭基
於惻隱之心，退出競標，甲○○及張景達乃向其餘活會會員詐稱該次係馬桂順得標，
使剩餘活會會員陷於錯誤而交付共三十四萬三千元︹（00000-0000）× (18-4）= 34
3000︺，足生損害於馬桂順及除死會會員王學永、孫世界以外之活會會員。迄翌（四
）月二十日宣布倒會，張景達並向到場之會員坦承冒用唐美麗、馬桂順之名標會，其
他會員始知受騙，甲○○與張景達一次詐取會頭款，二次冒標，共計詐得二百三十二
萬八千五百元等情，因而撤銷第一審之判決，改判仍依牽連犯之規定從一重論處上訴
人共同連續行使偽造私文書，足以生損害於他人罪刑，固非無見。
惟查：(一)有罪之判決書，對被告有利之證據不採納者，應說明其理由，為刑事訴訟法
第三百十條第二款所明定。故有罪判決書對於被告有利之證據，如不加採納，必須說
明其不予採納之理由，否則即難謂無判決不備理由之違誤。本件原判決事實認定上訴
人與其夫張景達於八十六年三月二十日第四次開標時，在標單上偽簽馬桂順之名，並
填寫標金五千五百元，偽造該標單行使，以冒標會款。所持理由係以未到場會員自行
或委由他人於標會填寫標單時，依例均載明標會會員姓名，業據告訴代理人楊兆祥及
證人黃錦秀、李漢琴指證明確，證人孫毓忠、謝永美所稱標單上無須記載競標者之姓
名，有所誤會；證人王華蘭雖稱伊有看標單，沒寫名字等語，但其前後證詞不一，不
足為上訴人有利之認定等等為其論據（見原判決第四頁至第五頁）。然上訴人於第一
審已陳稱「通常標會的人都未寫名字」（第一審卷第卅三頁），證人王華蘭於第一審
第一次作證則證稱八十六年三月二十日第四次開標時，伊有到場競標，寫五千五，上
訴人說姓馬的出車禍，急需錢，伊有看標單都寫五千五，沒寫名字，伊未見過馬桂順
，因標單（按應係會單）上只有一個姓馬的，應該就是馬桂順等語（第一審卷第三十
五頁），此係證人王華蘭就其目擊該標單所載內容所為明確之供證，而會員即證人謝
永美、孫毓忠、告訴人黃錦秀均證稱標單上只寫金額不寫名字等語（第一審卷第五十
頁、第五十一頁、原審卷第十八頁），告訴人黃錦秀之夫即告訴代理人楊兆祥亦指陳
「（法官問：標會有寫標單？）有，可是有些人都不寫名字」（原審卷第十九頁、第
廿頁），所供若均無誤，上訴人與其夫有無在標單上冒簽馬桂順署押，即有可疑。且
證人王華蘭於第一審第一次作證併證稱「去的人寫標金不寫名字，未到的人寫名字和
標金」，繼而證稱「我們標會的方式是到的人不寫姓名只寫標金，不到的人要寫標金
和姓名」（第一審卷第卅六頁、第一二０頁背面至第一二一頁），前後陳述似無矛盾
，原判決徒以未到場會員自行或委由他人於標會填寫標單時，「依例」均載明標會會
員姓名，業據告訴代理人楊兆祥及證人王華蘭、李漢琴指證明確之語，及證人王華蘭
證言前後不一，遽為不利於上訴人之判斷，並置告訴人黃錦秀、代理人楊兆祥等前開
有利於上訴人之證言於不論，復未明其不足採之理由，自嫌理由不備。(二)原判決以
上訴人詐取會頭款每會各十萬元部分，公訴事實已及，應認為已經起訴，而併予審
判。然該部分是否業經起訴，應以起訴書所載之事實為其認定之依據，苟該事實未經
起訴，且與已起訴部分不具實質上或裁判上一罪關係，竟予判決，即有未受請求之事
項而予判決之違法。本件起訴書事實欄係以上訴人夫妻「竟基於意圖為自己不法所有
之概括犯意，於召募上開互助會之初，即明知『唐美麗』、『馬桂順』並未參加互助
會，竟偽以『唐美麗』、『馬桂順』名義參加，向參加互助會之會員佯稱『唐美麗』
、『馬桂順』二人亦各參加一會云云，並分別於八十六年一月廿日在標單上偽填『唐
美麗』之名……於八十六年三月廿日又在標單上偽填『馬桂順』之名……向到場及未
到場之會員聲明該次係……得標……使各活會會員陷於錯誤而交付會款……」，似未
提及或指明上訴人以詐術詐取會頭款，該部分是否亦為起訴效力所及，揆諸前開說明
，尚有可疑。苟該部分未經起訴，但因構成犯罪，亦應併予審判，自應詳予說明併予
審判之理由。原判決遽以該部分公訴事實已及，應認為已經起訴，而併予審判，亦
屬未洽。(三)上訴人於第一審陳稱「會首收會頭金九萬八千元，二千元是利息，以後每
標得就還十萬元」（第一審卷第五十頁背面），如果無訛，上訴人詐取之「會頭款」
似非十萬元，事實如何，原判決未予調查釐清，遽採告訴人之指訴，亦有未當。以上
或為上訴意旨所指摘，或為本院得依職權調查之事項，且發回理由(一)部分，本院第一
次發回意旨即予指明，原審仍未詳予審究，應認原判決有發回更審之原因。
據上論結，應依刑事訴訟法第三百九十七條、第四百零一條，判決如主文。
中      華      民      國    九十二    年      六      月    二十五    日
                              最高法院刑事第七庭
                                  審判長法官  張  信  雄
                                        法官  賴  忠  星
                                        法官  張  清  埤
                                        法官  呂  永  福
                                        法官  林  開  任
      右正本證明與原本無異
                                              書  記  官
中      華      民      國    九十二    年      七      月      四      日


司法院資訊處製作；財團法人民間司法改革基金會備份。
